臺灣台中地方法院民事裁定　　　　　　100年度再簡抗字第4號
抗　告　人　林羅美
相　對　人　行政院農業委員會林務局東勢林區管理處
法定代理人　陳奕煌
上列當事人間再審之訴事件，抗告人對於中華民國100年8月23日
本院豐原簡易庭99年度豐再簡字第1號裁定提起抗告，本院裁定
如下：
    主    文
抗告駁回。
抗告程序費用由抗告人負擔。
    理    由
一、按再審之訴，應於30日之不變期間內提起。前項期間，自判
    決確定時起算，判決於送達前確定者，自送達時起算；其再
    審之理由發生或知悉在後者，均自知悉時起算。但自判決確
    定後已逾5年者，不得提起。以第496條第1項第5款、第6款
    或第12款情形為再審之理由者，不適用前項但書之規定，民
    事訴訟法第500條定有明文。本件抗告人即再審原告（下稱
    抗告人）所具再審起訴狀既載明係依據民事訴訟法第496條
    第1項第13款之規定提起本件再審之訴，自應遵守上開再審
    期間。
二、本件抗告人於民國99年7月6日對本院豐原簡易庭98年度豐簡
    字第193號確定判決提起再審之訴，經原審以本院98年度豐
    簡字第193號民事判決，於98年6月2日送達抗告人，抗告人
    並於同年6月22日提起上訴，經本院以98年度簡上字第175號
    受理後，於訴訟中之98年9月2日抗告人當庭撤回上訴，是原
    確定判決至遲於抗告人撤回上訴生效之98年9月2日即已確定
    。抗告人復未能舉證證明其「發生或知悉」再審理由在後，
    故抗告人遲至99年7月6日始提起再審之訴，已逾30日之法定
    不變期間。另抗告人提出之相對人96年4月9日函文，依原審
    卷附「國土保安計劃--解決土石流災害具體執行計畫」終止
    租約者恢復租約實施計畫中已敘明處理經過，即非所謂「發
    現未經斟酌之證物」之再審事由。因認其再審之訴為不合法
    ，而裁定駁回其訴。
三、本件抗告意旨略以：
（一）抗告人提起再審之訴時，已表明系爭房屋乃前承租人（即
      再審原告前手）向相對人申請搭建，並經相對人同意所興
      建，有抗告人發現由相對人發函予前承租人函文3件，及
      一、二十年前興建照片可稽，係抗告人於99年7月間始發
      現之舊資料，且未於前訴中提出，顯係判決後起訴前所發
      現，原審未查，逕予駁回，顯有違誤。
（二）依行政院農業委員會林務局於96年4月9日以第0961720473
      號函知抗告人，該函說明二載明：「有關墾農陳情事項，
      總統將再訂期召集會議研商，貴處轄內出租國有林地違約
      之尚未起訴請求返還林地者，暫緩起訴；訴訟中者，先行
      合意停止，判決確定案件，暫緩聲請強制執行；已進入執
      行程序之案件，均延緩執行，並俟總統訂期協調後再行辦
      理。」，與97年2月21日行政院之函文係針對還我土地及
      國土保安計畫之內容完全不同。原審對此顯有誤解逕認抗
      告人不能推諉不知，且上開函文既為相對人所發文，本件
      自應有適用之餘地。抗告人嗣後知悉上開函文，亦屬發現
      未經斟酌之證物，原審未予詳查，實有誤會。
（三）再依原審卷附資料，對照現今照片，系爭建物於一、二十
      年前即已興建高樓層之建物，非於95年間始擴建，且系爭
      地上物乃相對人同意原承租人所興建，則該部分自無違反
      租約之情，抗告人嗣後接續上開租約之承租意旨，與相對
      人辦理續約，將戶籍登記遷入系爭建物所在，對於續約前
      已存在之事實，自不能於訂約後始另行主張承租人違約。
      退步言，縱承租人前手於興建系爭建物時係違反租約，抗
      告人係以現況與相對人續約，接續使用，自無違反租約之
      情。甚者，抗告人於向相對人承租系爭土地時，系爭土地
      上即有前手原始興建取得之系爭建物，並由相對人依現狀
      點交與抗告人使用，原確定判決認抗告人應拆除系爭地上
      物並交還林地，顯未詳查系爭建物之興建過程。又抗告人
      雖曾短期經營民宿，係奉相對人之林業新政輔導所為，抗
      告人日前自他處取得相對人於91年間發行之「臺灣林業新
      政」刊物第5頁載「希望步道沿線、森林遊樂區周遭的山
      村地區、原住民部落展現鄉土文化力量，提供民宿、美食
      、登山補給、民俗解說、生態導覽、傳統手工藝DIY等服
      務，讓遊客賓至如歸」。而相對人亦輔導抗告人提供民宿
      及美食之服務，相對人前副主委曾到系爭建物開會討論，
      相對人之相關承辦人員及其他科室人員，亦多次在系爭建
      物聚餐，或導引外地民眾到現場作生態解說。抗告人於承
      租系爭土地期間，均依承租意旨努力造林，未違反租賃意
      旨。
（四）末查，抗告人於日前發現相對人於92年8月31日曾與行政
      院其他部會共同策辦臺中縣91年度大雪山社區總體營造計
      畫，該計畫由臺中縣政府主辦，在該計畫中，相對人於大
      雪山擬建立數條森林步道，其中一條係以抗告人所承租之
      林地作為規劃，且對於生態社區產業發展之規劃亦輔導、
      整合抗告人提供民宿及餐飲之服務，均為相對人所輔導規
      劃設立，顯見相對人以抗告人違規擴建違反租約，並終止
      租約之主張與事實不符，上開證據足以動搖原確定判決所
      認定之基礎，且經斟酌可受較有利益之裁判，故本件應有
      再審之理由。
四、經查：按民事訴訟法第496條第1項第13款係規定「有下列各
    款情形之一者，得以再審之訴對於確定終局判決聲明不服。
    但當事人已依上訴主張其事由或知其事由而不為主張者，不
    在此限：十三、當事人發現未經斟酌之證物或得使用該證物
    者。但以如經斟酌可受較有利益之裁判者為限。」，上開規
    定所謂「當事人發現未經斟酌之證物或得使用該證物」，係
    指前訴訟程序事實審之言詞辯論終結前已存在之證物，因當
    事人不知有此證物致未經斟酌，現始知之；或雖知有此證物
    而不能使用，現始得使用者而言。本件抗告人執以與再審事
    由相同之事由，不服原審裁定而提起本件抗告，惟抗告人仍
    僅空言其於99年7月間始知悉再審原因，未見其有其他舉證
    證明其係99年7月當時始發見，即有知悉在後及已遵守30日
    之法定不變期間之證據，以實其說，其主張洵無足取。本件
    抗告人既在上開判決確定超過30日後，始提起再審之訴，顯
    逾同法第500條第1項所定30日之不變期間，自非合法。原審
    以本件再審之訴已逾30日不變期間，並非合法為由，裁定駁
    回其訴，於法自無不合。抗告意旨指摘原裁定不當，求予廢
    棄，為無理由，應予駁回。
五、據上論結，本件抗告為無理由，依民事訴訟法第436條之1第
    3項、第495之1第1項、第449條第1項、第95條、第78條，裁
    定如主文。
中    華    民    國    100    年    10    月    5    日
                  民事第一庭  審判長法  官  劉長宜
                                    法  官  林學晴
                                    法  官  周玉蘭
正本係照原本作成。
本裁定不得抗告。
中    華    民    國    100    年    10    月    5    日
                                    書記官  董美惠